【裁判字號】    90,判,455
【裁判日期】    900322
【裁判案由】    營利事業所得稅
【裁判全文】
最  高  行  政  法  院  判  決                      九十年度判字第四五五號
    原      告  山盟環保股份有限公司
                              .
    代  表  人  甲○○        .
    被      告  財政部臺灣省中區國稅局
                              .
    代  表  人  楊重華        .
右當事人間因營利事業所得稅事件，原告不服行政院中華民國八十八年六月八日台八
八訴字第二二三四五號再訴願決定，提起行政訴訟。本院判決如左：
    主  文
原告之訴駁回。
訴訟費用由原告負擔。
    事  實
緣原告八十三年度營利事業所得稅結算申報，列報營業收入淨額新台幣（下同）二七
、九一一、六四二元，營業成本二三、六七七、八七六元，營業費用四、二五二、九
○一元，全年所得額新台幣（下同）三二、八九二元。被告初查以其部分期初存貨與
前期存貨明細表所載商品、數量、金額不符，及原料進銷數量與憑證不符，致產品進
、銷、存無法查核勾稽，乃按同業利潤標準核定營業成本，計剔除成本二、一五一、
○三七元（含原列交通費轉正數七○三、三八七元）；營業費用項下郵電費二一○、
○三九元、出口費用五、一七六元、交通費三、一○○元及其他費用九五、七六四元、
交際費五○○元，因其憑證不符規定，不予認定，另補提折舊八七、九三八元；至原
列交通費七○三、三八七元係屬原料，予以轉正進貨，核定全年所得額二、四四六、
八二九元，應補稅額五九六、五○六元。原告不服，就營業成本、郵電費、交通費、
交際費、其他費用部分，申經復查結果，未准變更。遂循序提起行政訴訟，茲摘兩
造訴辯意旨於次：
原告起訴意旨略謂：一、原告雖為環境污染防治及保護而設立，但由於營業競爭之緣
故，故從事之營業係以買賣化學藥品（凝固劑、混凝劑）為主項目，而非復查決定所
言之製造業，因為原告買進凝固劑、混凝劑後即予以賣出，甚且直接向供應商叫貨直
接送交買受人處者多，雖少部份進貨至原告處再予分裝小桶出售者，但所佔銷售比率
亦不大。況自進貨之化學性質與出售時並未改變其本質，且被告指稱之化學式氯化鐵
、硫酸鋁，．．．皆為助凝劑、凝固劑之用途只是針對不同性質買受人需求而不同而
已，依此可知復查決定所言原告應屬製造業，此斷定似嫌草率不合理，此可由原告銷
售之開立發票品名及金額可斷知。另復查決定稱原告．．．營業收入淨額二七、九○
六、六一五元包括助凝劑二六、八三三、六一六元，其他化學藥劑及工程一一、○七
二、九九九元，核與銷貨發票相符，予以核定．．．由此可知，原告買進助凝劑出售
助凝劑，其間並未改變其化學式，更未改變其本質，甚且其他化學藥劑及工程一、○
七二、九九九元所佔之銷售比率不及三．八％，故原告應屬買賣專業而非製造業，依
核實課稅原則及經驗法則應予以原核定撤銷，並依法將核定帳列之直接人工轉列營業
費用，且依原告復查階段中之損益表及資產負債表認定之。二、另復查決定所稱帳務
重新整理之人工薪資七、二二三、七六七元，此更為詐騙而取得之資料，事實上該帳
務資料之資產負債表、損益表、商品進銷存表等，係於協談過程中幾次商討及協談後
雙方同意後補送之資料，此並原告之原意。雖然協談結果對雙方並無絕對拘束力，但
稽徵機關不可以此而要求納稅義務人提供其可認可之資料後再依其所要求之資料，指
鹿為馬硬說為原告之原意。有原告原送之資產負債表及損益表以為澄清並說明，復查
機關違反誠信原則，且匡騙原告，至為錯誤。三、另因原告因欠缺熟悉稅法及會計相
關規定之人才，故於設立後委由他人代為處理相關會計及稅務事務，充分信賴該事務
所會盡專業上應有之注意而教導原告。但由於其不適任而將原告之營運誤登記為製造
業，因其未能敬業且未與原告溝通而直接憑己之想像將原告之營業亂登記為製造業，
造成帳務資料矛盾，致使稽徵機關誤為核定，原告特予更正後重新送核，依法規定重
送之資料亦應予核實查核。但被告僅以判斷而不就實體上之情形審究，竟不准帳務之
更正而以製造業之帳務審定，尚嫌速斷。四、行政院台八十八訴字第二二三四五號再
訴願決定行政救濟案件進行期間補提資料，仍應據以重新查核。就本案依此及核實課
稅原則下，原告實百分之九○為買賣業務，則不應再據予認定為製造業。且原告於復
查期間，為協談而取得共識，迭經更改報表資料以符合協談人要求皆不獲同意，竟然
受其匡騙而補送其要求之資料，再次造成原告之傷害，此非原告之原意。故請依法予
撤銷該以詐術而取得之資料為基礎之錯誤決定，以維法制，更維護納稅人權益。五、
另依行政法院八十五年度判字第八六二號判決意旨略謂：．．．稽徵機關依查得資料
核定廠商所得額，必以該查得資料經合乎經驗法則的認定過程，始得據以核定所得額
。就析本案原告並未改變，而且大都直接由供應商運送至買受者處，分裝者僅佔少部
份，且工程部份亦少的不及銷售額百分之十，如何認定屬製造業呢？且原告所聘員工
皆為業務銷售人員，並無操作工人，何來直接人工費用之分攤呢？故請鈞院詳究後予
以買賣業認定直接人工部分，予以轉正營業費用，並依原告提供之損益表和資產負債
表認定之。請判決撤銷一再訴願決定及原處分等語。
被告答辯意旨略謂：本件原告不服被告之核定，以其大部分為買進賣出之買賣業，僅
少部分買入原料予以分裝出售，其間亦有少部分配料攪拌後裝桶出售，間或承包一、
二案工程，因係委託他人處理帳務，誤以製造業之成本型態處理云云。申經被告復查
結果，以原告係經營化學製品及環保工程等業務，本期購進不同化學原料或高劑量之
混凝劑，於廠內加以混合攪拌或稀釋分製出售，與一般買賣不同，經營型態實屬製造
業。復查時經依其重新整理帳證查核結果，（一）營業收入二七、九○六、六一五元
，（包括助凝劑二六、八三三、六一六元、其他化學藥劑及工程一、○七二、九九九
元），與銷貸發票相符，予以核定。（二）營業成本一三、二○六、二一三元（包括
助凝劑原料一一、九二八、九三二元、其他化學藥品暨工程一、二七七、二八一元）
，因原告屬製造業，其為商品（助凝劑）達可銷售狀態之前所發生之支出，皆屬成本
性質，依其帳務重新整理之人工薪資七、二二三、七六七元及製造費用三、三○○、
六九五元（包括運費一三、五五六元、修繕費八、四四○元、水電瓦斯費三、四五七
元、保險費二三三、六二○元、伙食費六二一、○○○元、什雜購置一、九○四、四
四五元、消耗費五一○、八三七元及什費五、三四○元）應自營業費用項下轉正後帳
載助凝劑成本為二二、四五三、三九四元；因未能提示不同助凝劑之產配方或稀釋比
例，部分原料期末存貨為負數，其進銷存量無法勾稽，是有關助凝劑（包括高分子凝
集劑）收入二六、八三三、六一六元，應依同業（行業代號二一九○－九九）利潤標
準毛利率百分之三十核定成本為一八、七八三、五三一元，連同其他化學成品成本一
、二七七、二八一元，核定營業成本二○、○六○、八一二元。（三）營業費用一四
、一二六、二○六元，其中屬成本性質（人工薪資及製造費用）計一○、五二四、四
六二元轉列營業成本，其餘三、六○一、七四四元中除因部分未取具合法憑證及超限
不予認定者外，核定為三、四四八、三二六元。（四）綜上，核定營業淨利四、三九
七、四七七元，因大於全部收入按同業利潤標準純利率百分之十二核定數，乃依查核
準則第六條規定核定營業淨利三、三四八、七九四元，加非營業收入五七、○二七元
，減非營業損失六、○○○元，核定全年所得額為三、三九九、八二一元。大於原核
定二、四四六、八二九元，基於行政救濟不得為更不利於行政救濟人之決定，仍維持
原核定未予變更。原告以其買進凝固劑、混凝劑後即予賣出，甚且直接向供應商叫貨
直接送交買受人，少部分進貨再予分裝出售亦未改變化學性質，應屬買賣專業，請依
復查時損益表及資產負債表認定，至被告所稱依帳務整理之人工薪資七、二二三、七
六七元等，係與被告多次協談同意後補送之資料，非其原意，不應據為處分之依據。
其所聘員工皆為業務銷售人員，並無操作工人，直接人工部分應予轉回營業費用云云
。訴經財政部訴願決定並以原告購進化學原料名稱為氯化鐵、硫酸鋁、硫酸高分子聚
合物、NAOGH、NACLO、H SO、PAC 等與其銷售開立憑證所載助凝劑之名稱不同，經被
告函請其提示商品成份內容供核，惟迄未能提示。雖主張其為買賣業，既未能提出具
體事證以實其說，自不能認其主張為真實。是原告購買不同化學原料或高劑量之混凝
劑，於廠內加以混合攪拌或稀釋、分裝出售，所發生之人工及製造費用係為達到可銷
售態前之支出，屬成本性質。被告為復查各項產品之成本，要求其提示帳簿、商品產
銷存表、原料進耗存表、單位成本表等供核。原告主張原帳載有誤，被告亦給予相當
期限准其重編。原告將其帳載為直接人工及製造費用等科目結轉至營業費用項下，經
查既屬成本性質，與一般成本觀念及會計原則有違，被告依規定分別轉正，並無不合
，其訴願暨再訴願遂經駁回。原告購買不同化學原料或高劑量之混凝劑，於廠內加以
混合攪拌或稀釋、分裝出售。所發生之人工，及製造費用，係為達到可銷售狀態之前
之支出，皆屬成本性質。原告申請復查時，將其帳載為直接人工及製造費用等科目，
結轉至營業費用項下。經查係屬成本性質，被告乃再予轉回營業成本項下查核，並無
違誤。至原告復執前詞主張其為買賣業，惟迄未提出具體事證以實其說，空言主張，
核不足採。請判決駁回原告之訴等語。
    理  由
按「稽徵機關進行調查或復查時，納稅義務人應提示有關各種證明所得額之帳簿、文
據；其未提示者，稽徵機關得依查得之資料或同業利潤標準，核定其所得額。」「本
法第八十三條所稱之帳簿文據，其關係所得額之一部或關係課稅年度中某一期間之所
得額，而納稅義務人未能提示者，稽徵機關得就該部分依查得之資料或同業利潤標準
核定其所得額。」為行為時所得稅法第八十三條第一項及同法施行細則第八十一條所
規定。所謂未提示，兼指帳簿文據全部未提示，或雖提示而有不完全、不健全或不相
符者，均有其適用。次按「帳簿文據，其關係所得額之一部而未能提示者，依所得稅
法施行細則第八十一條之規定辦理。但其核定所得額，以不超過當年度全部營業收入
淨額依同業利潤標準核定之所得額為限。」「營利事業之費用與損失，應視其性質分
為營業費用（如銷售、管理費用）與營業成本（如製造費用），分別審定並轉正，其
應歸屬於營業成本之費用或損失，原列報於營業費用，經稽徵機關審定轉正者，應就
調整部分分攤於期末存貨。」復為營利事業所得額查核準則（以下稱查核準則）第六
條第一項及第六十條所明定。本件原告八十三年度營利事業所得稅結算申報，列報全
年所得額新台幣（下同）三二、八九二元。被告初查以其部分期初存貨與前期存貨明
細表所載商品、數量、金額不符及原料進銷數量與憑證不符，致產品進、銷、存無法
查核勾稽，乃按同業利潤標準核定營業成本，計剔除成本二、一五一、○三七元（含
原列交通費轉正數七○三、三八七元）；營業費用項下郵電費二一○、○三九元、出
口費用五、一七六元、交通費三、一○○元及其他費用九五、七六四元、交際費五○
○元，因其憑證不符規定，不予認定，另補提折舊八七、九三八元；至原列交通費七
○三、三八七元係屬原料，予以轉正進貨，核定全年所得額二、四四六、八二九元。
原告不服，就營業成本、郵電費、交通費、交際費、其他費用部分申請復查，主張其
大部分為買進賣出之買賣業，僅少部分買入原料予以分裝出售，其間亦有少部分配料
攪拌後裝桶出售，間或承包一、二案工程，因係委託他人處理帳務，誤以製造業之成
本型態處理云云。被告復查結果，以原告係經營化學製品及環保工程等業務，本期購
進不同化學原料或高劑量之混凝劑，於廠內加以混合攪拌或稀釋分裝出售，與一般買
賣業不同，經營型態實屬製造業。復查時經依其重新整理帳證查核結果，（一）營業
收入二七、九○六、六一五元（包括助凝劑二六、八三三、六一六元、其他化學藥劑
及工程一、○七二、九九九元），與銷貨發票相符，予以核定。（二）營業成本一三
、二○六、二一三元（包括助凝劑原料一一、九二八、九三二元、其他化學藥品暨工
程一、二七七、二八一元），因原告屬製造業，其為商品（助凝劑）達可銷售狀態之
前所發生之支出，皆屬成本性質，依其帳務重新整理之人工薪資七、二二三、七六七
元及製造費用三、三○○、六九五元（包括運費一三、五五六元、修繕費八、四四○
元、水電瓦斯費三、四五七元、保險費二三三、六二○元、伙食費六二一、○○○元
、什雜購置一、九○四、四四五元、消耗費五一○、八三七元及什費五、三四○元）
應自營業費用項下轉正，轉正後帳載助凝劑成本為二二、四五三、三九四元；因未能
提示不同助凝劑之產製配方或稀釋比例，部分原料期末存貨為負數，其進銷存量無法
勾稽，有關助凝劑（包括高分子凝集劑）收入二六、八三三、六一六元，應依同業（
行業代號二一九○－九九）利潤標準毛利率百分之三十核定成本為一八、七八三、五
三一元，連同其他化學成品成本一、二七七、二八一元，核定營業成本二○、○六○
、八一二元。（三）營業費用一四、一二六、二○六元，其中屬成本性質（人工薪資
及製造費用）計一○、五二四、四六二元轉列營業成本，其餘三、六○一、七四四元
中除因部分未取具合法憑證及超限不予認定者外，核定為三、四四八、三二六元。（
四）綜上，核定營業淨利四、三九七、四七七元，因大於全部收入按同業利潤標準純
利率百分之十二核定數，乃依查核準則第六條規定核定營業淨利三、三四八、七九四
元，加非營業收入五七、○二七元，減非營業損失六、○○○元，核定全年所得額為
三、三九九、八二一元，大於原核定二、四四六、八二九元，基於行政救濟不得為更
不利於行政救濟人之決定，仍維持原核定駁回復查之申請。原告以其買進凝固劑、混
凝劑後即予賣出，甚且直接向供應商叫貨直接送交買受人，少部分進貨再予分裝出售
亦未改變化學性質，應屬買賣專業，請依復查時損益表及資產負債表認定，至被告稱
依帳務整理之人工薪資七、二二三、七六七元，係與被告所屬人員多次協談同意後補
送之資料，非其原意，不應據為處分之依據，其所聘員工皆為業務銷售人員並無操作
工人，直接人工部分應予轉回營業費用云云。訴經財政部訴願決定及行政院再訴願決
定，並以原告購進化學原料名稱為氯化鐵、硫酸鋁、硫酸高分子聚合物、NAOGH、NAC
LO、H SO、PAC 等，與其銷售開立憑證所載助凝劑之名稱不同，經被告函請其提示商
品成分內容供核，惟迄未能提示，雖主張其為買賣業，既未能提出具體事證以實其說
，自不能認其主張為真實。是原告購買不同化學原料或高劑量之混凝劑，於廠內加以
混合攪拌或稀釋、分裝出售，所發生之人工及製造費用係為達到可銷售狀態前之支出
，屬成本性質，被告為復查各項產品之成本，要求其提示帳簿、商品產銷存表、原料
進耗存表、單位成本表等供核。原告主張原帳載有誤，被告亦給予相當期限准其重編
，原告將其帳載為直接人工及製造費用等科目結轉至營業費用項下，經查既屬成本性
質，與一般成本觀念及會計原則有違，被告依規定分別轉正，並無不合，遂駁回其訴
願、再訴願，經核並無不合。茲原告起訴主張如事實欄起訴意旨所載。惟查：(一)、依
原告狀述，其所委代為處理相關會計及稅務事務之人，未注意誤將其營運登記為製造
業，帳務資料亦以製造業處理，其業務百分之九十為買入化學藥品，未予改變本質，
再予賣出，應屬買賣業等情。經被告查得其買入名稱與銷售名稱不同，函請其提示商
品成分又未能提示，已如前述，自無從證明其主張為真實。是被告以原告購入不同化
學原料或混凝劑，加以混合攪拌或稀釋、分裝再出售，為其他化學材料製造業而非買
賣業，洵非無據。(二)、被告復查決定理由認定原告營業收入額，包括助凝劑、其他化
學藥劑及工程收入，與銷貨發票相符，予以核定。係就原告營業收入部分而言，以銷
貨發票稱之，並非指其為買賣業，尤難資以證明原告買入與賣出者為未曾改變之化學
藥品，原告據以為買賣業之佐證，並不可採。(三)、原告主張於復查中重新整理之人工
薪資七、二二三、七六七元為受騙而編造之資料，並不能舉證以實其說，且該金額如
非實際支付數，原告豈能整理得出該金額，既屬實際發生數，被告資以為據，即無不
合，至其科目應予轉正，已如前述，難謂違誤。餘原告提出之資料，縱無提出之原意
，既非虛偽，被告據以查核，難指為違法。綜上說明被告復查決定依原告重新整理之
帳證核定其營業收入，營業費用，因營業成本有無法勾稽情形，依同業利潤標準核定
，其結果營業淨利大於營業收入按同業利潤標準核定數。原應以營業收入按同業利潤
標準核定數加計其他非營業收入減非營業損失，核定全年所得額為三、三九九、八二
一元，因仍大於初查核定之全年所得額二、四四六、八二九元，不得為更不利益之變
更，遂駁回復查之申請，揆諸首揭規定及行政救濟限制更為不利益變更之法理，洵無
違誤。訴願、再訴願決定遞予維持，均無不合。起訴意旨為無理由，應予駁回。
據上論結，本件原告之訴為無理由，爰依行政訴訟法施行法第二條、行政訴訟法第九
十八條第三項前段，判決如主文。
中    華    民    國     九十        年      三      月     二十二      日
                    最 高 行 政 法 院  第 一 庭
                                審 判 長 法  官      黃  綠  星
                                         法  官      高  啟  燦
                                         法  官      蔡  進  田
                                         法  官      黃  璽  君
                                         法  官      廖  宏  明
右  正  本  證  明  與  原  本  無  異
                                         法院書記官  邱  彰  德
中    華    民    國     九十        年      三      月     二十三      日


司法院資訊處製作；財團法人民間司法改革基金會備份。
